【裁判字號】    98,訴,2
【裁判日期】    980702
【裁判案由】    確認買賣關係不存在等
【裁判全文】
臺灣嘉義地方法院民事判決                 98年度訴字第2號
原      告  甲○
訴訟代理人  方文賢律師
被      告  普羅實業股份有限公司
法定代理人  乙○○
訴訟代理人  顏伯奇律師
上列當事人間確認買賣關係不存在等事件，本院於中華民國98年
6月18日言詞辯論終結，判決如下：
    主  文
原告之訴及假執行之聲請均駁回。
訴訟費用由原告負擔。
    事 實 及 理 由
壹、程序方面
  (一)按當事人得以合意定第一審管轄法院。但以關於一定法律關
    係而生之訴訟為限，民事訴訟法第24條第1項定有明文。查
    兩造簽訂之預售房屋土地買賣契約書（下稱系爭買賣契約書
    ）第19條約定：因本契約發生之消費訴訟，雙方同意以嘉義
    地方法院為第一審管轄法院，有系爭買賣契約書影本附卷可
    稽，是本院就兩造間買賣關係不存在之訴訟自有管轄權。
  (二)次按，確認之訴非原告有即受確認判決之法律上利益者，不
    得提起，民事訴訟法第247條第1項定有明文。所謂即受確認
    判決之法律上利益，係指法律關係之存否不明確，原告主觀
    上認其在法律上之地位有不安之狀態存在，且此種不安之狀
    態，能以確認判決將之除去者而言，若縱經法院判決確認，
    亦不能除去其不安之狀態者，即難認有受確認判決之法律上
    利益（最高法院52年度台上字第1240號判例意旨參照）。本
    件原告起訴主張其簽訂系爭買賣契約書意在投資，並無向被
    告買受房地之真意，而此亦為簽約當時被告公司之代理人丙
    ○○所明知，是系爭買賣契約書所示之房地買賣關係，因原
    告無欲為其意思表示所拘束之意而為相對人所明知，或屬通
    謀虛偽意思表示而無效，買賣契約即不存在等語。足見主觀
    上兩造間買賣契約存否不明，原告是否為契約所拘束亦有疑
    問，而此不安之狀態得由判決除去，依上揭判例意旨，原告
    起訴確認與被告間之買賣關係不存在，自有即受確認判決之
    法律上利益，核先說明。
貳、實體方面
一、原告起訴主張：
  (一)聲明：
  1.確認被告與原告間於民國（下同）96年7月13日所簽訂「預
    售房屋土地買賣契約書」之買賣關係不存在。
  2.被告應返還原告新臺幣（下同）1,000,000元及自起訴狀繕
    本送達翌日起至清償日止按年息百分之5計算之利息。
  3.前項請求，原告願供擔保請准宣告假執行。
  4.訴訟費用由被告負擔。
  (二)陳述：
  1.緣被告投資興建坐落嘉義縣朴子市「太子銀座II」案場，由
    訴外人丙○○（即大祥和不動產有限公司〈下稱大祥和公司
    〉負責人之配偶）所代銷。丙○○於96年4月間，向原告稱
    其代銷上開案場之業務獲利甚佳，邀約原告投資1,000,000
    元，稱可獲致290,000元之利潤云云，原告不疑有他，除投
    入上開1,000,000元外，並信其稱被告已與其約定提供上開
    案場之房地作為投資履約擔保並可美化其績效等語，而由丙
    ○○於96年7月13日持被告所製作之定型化契約書，由其代
    理被告與原告簽約，原告即依其指示簽立上開案場編號A18
    戶（即坐落嘉義縣朴子市○○段第238-15地號中面積約92.8
    5平方公尺之土地及其上房屋編號第A18號面積約200.82平方
    公尺之建物，以下合稱系爭房地）之系爭買賣契約書，丙○
    ○並承諾於該房地可過戶前將予以轉售，若於97年7月31日
    前無法轉售則由其照價收購，確保原告取得投資本利1,290,
    000元。惟事後丙○○並未依約給付且避不見面，被告卻屢
    次向原告催索繳付期款。原告乃於97年12月5日函知被告系
    爭買賣契約書未具買賣合意，限期被告退還已繳之1,000,00
    0元，然為其所拒。
  2.按「表意人無欲為其意思表示所拘束之意，而為意思表示者
    ，其意思表示，不因之無效。但其情形為相對人所明知者，
    不在此限。」、「表意人與相對人通謀而為虛偽意思表示者
    ，其意思表示無效。」、「代理人之意思表示，因其意思欠
    缺、被詐欺、被脅迫，或明知其事情或可得而知其事情，致
    其效力受影響時，其事實之有無，應就代理人決之。」、「
    無法律上之原因而受利益，致他人受損害者，應返還其利益
    。雖有法律上之原因，而其後已不存在者，亦同。」民法第
    86條、第87條第1項前段、第105條前段、第179條定有明文
    。本件原告簽立系爭買賣契約書之真意並非向被告買受上開
    房地，此亦為簽約當時被告之代理人丙○○所明知，是系爭
    買賣契約書所示之房地買賣關係，或因原告無欲為其意思表
    示所拘束之意，或屬通謀虛偽意思表示，意思表示均屬無效
    ，買賣契約即屬不存在，原告即無依約繳款之義務，從而，
    被告即應返還原告所繳付之1,000,000元。
  (三)對被告答辯之陳述：
  1.通謀而為之虛偽意思表示乃當然無效，與得撤銷者不同，最
    高法院著有27年度上字第3195號、50年度台上字第547號判
    例足供參照。被告自承丙○○為其代理人，依民法第105條
    規定之立法理由，若代理人之意思表示，非係依照本人所指
    示之意思而為時，其意思欠缺、被詐欺、被脅迫，或明知其
    事情或可得而知其事情等事實之有無，應就代理人決之。被
    告曲解民法第105條之規定意旨，顯無可取。
  2.觀諸被告所提「預約訂購單」記載「96.7.13簽約金（含訂
    金）新台幣陸拾萬元收訖丙○○」，該「丙○○」之簽署與
    本件原告所提「入股協議書」、「約定書」上「丙○○」之
    簽署，兩者字跡相同，並經證人丁○○證述其真正，顯見該
    「入股協議書」、「約定書」，均為丙○○所簽署，至為灼
    然。而依上開「入股協議書」、「約定書」之記載，原告乃
    係受邀投入資金共1,600,000元交丙○○運用，事後可取得
    本利共2,200,000元（即利潤為600,000元）。另稽之雙方約
    定「…過戶前予以轉售…無法轉售甲方（即丙○○）無異議
    須照乙方（即原告）所購買之價格收購…若轉售於第三人成
    交之金額不足乙方購買之金額時差額由甲方負責補足…雙方
    同意售價為7,800,000元整（扣除稅費後），若不足7,800,0
    00元由甲方補足」、「甲方答應乙方最遲97年10月31日前，
    乙方已付款1,890,000元整另加獲利310,000元整共計甲方需
    付乙方2,200,000元整（含A18處理完之費用），如有違約甲
    方願負全責，同時甲方需保證乙方不受普羅實業股份有限公
    司購屋簽約未履約而致損失」等語，益證原告本意僅在投資
    ，並無買受系爭房屋之真意，若原告意在買受該房地而非投
    資，豈須與原告簽立上開入股協議書？且若原告欲買受系爭
    房地，豈會約定丙○○應將該房地轉售賺取價差？在在顯示
    兩造間完全無買賣契約之合意。依上引最高法院判例，兩造
    間並無買賣系爭房地之真意，自無所謂買賣契約可言，被告
    應返還已受領之價金予原告。
  3.97年5月2日之約定書係由丙○○先行草擬，於與原告接洽時
    經原告當場提出增加條款之意見，在雙方合意後，始由證人
    丁○○在場手寫補充，證人到庭證稱受原告脅迫始書立手寫
    部分之條款，並非事實，蓋97年5月2日約定書及97年8月10
    日約定書之簽立，均在公共場所或丙○○辦公室，原告一人
    前往，何能脅迫丙○○簽署？證人丁○○之證詞顯無可採。
  (四)證據：提出被告公司登記資料、入股協議書、匯款單、預售
    房屋土地買賣契約書、約定書及丙○○函各1份、被告公司
    催繳函3份、存證信函及回執1份、臺灣臺南地方法院98年度
    南檢調字第556號民事起訴狀1份、臺南地方法院檢察署98年
    度交查字第640號刑事傳票1紙、（以上均影本）。
二、被告答辯則以：
  (一)聲明：
  1.原告之訴駁回。
  2.訴訟費用由原告負擔。
  3.若受不利判決，願供擔保請准免為假執行。
  (二)陳述：
  1.「太子銀座第二期」預售屋乃被告委託大祥和公司進行銷售
    ，97年7月初，被告接獲其提出系爭房地之預約訂購單，該
    預約訂購單上有原告之簽名，載稱「一般買賣。代收款項計
    壹拾貳萬元由客戶自行支付屆時多退少補」，並於96年7月
    13日簽立系爭房地買賣契約書。詎料原告於訂約後未依約繳
    款，經屢次催討，均不置理。
  2.查原告主張伊簽立系爭買賣契約書之真意並非向被告公司買
    受上揭房地，乃簽約代理人丙○○所明知，該買賣契約乃單
    獨虛偽意思表示或通謀虛偽意思表示，應屬無效云云，惟依
    據原告簽認之訂單內容觀之，原告簽名切結即表示其同意並
    已充分認知買賣契約內容，且陸續繳交部分買賣價金，均足
    認原告有與被告簽立系爭買賣契約書之意思表示，原告之主
    張顯不可採。
  3.原告之主張無非以兩造簽立系爭買賣契約書前，伊曾與第三
    人丙○○簽訂入股契約書，由丙○○承諾為原告轉售系爭房
    地，以作為單獨虛偽意思表示、通謀虛偽意思表示之動機，
    然此係原告與丙○○2人間之約定，與本件兩造間之買賣契
    約無涉。又依照一般社會經驗法則，條件良好之預售屋乃奇
    貨可居，價值不斐。銷售公司人員因知悉內情，即可透過先
    行買入再轉手賣出以牟取差價，若原告與丙○○簽立入股契
    約書之事實為真，原告乃銷售團隊之股東，則其透過上述方
    式買賣系爭房屋賺取差價，即屬合理。故原告於簽立系爭買
    賣契約後與丙○○協議轉售之事實，益證原告確實有買受系
    爭房地之意思表示。
  4.退萬步言，本件縱認有單獨虛偽意思表示、通謀虛偽意思表
    示，惟依據民法第105條但書規定「代理人之代理權係以法
    律行為授與者，其意思表示如依照本人所指示之意思而為時
    ，其事實之有無，應就本人決之」。本件系爭房地由丙○○
    代被告銷售乃係透過簽立「銷售承攬契約」下所授權，自屬
    上揭法文之「法律行為授與」，符合上述條文之要件，是否
    有單獨虛偽意思表示、通謀虛偽意思表示，應以被告決之，
    而非如原告所述應以丙○○決之。縱上所陳，原告之訴顯無
    理由，應予駁回。
  (三)證據：提出銷售承攬契約書、預約訂購單、原告匯款證明、
    朴子祥和郵局137號存證信函、建物謄本及土地謄本各1份。
    （以上均影本）
三、兩造不爭執之事項：
  (一)系爭買賣契約書為真正，且係由賣方即被告委由訴外人丙○
    ○代理與原告於96年7月13日所簽立；而被告業已向原告收
    取買賣價金1,000,000元。
  (二)原告與丙○○間於96年6月1日簽訂之入股協議書、97年5月2
    日簽訂之約定書、97年8月10日簽訂之約定書，均為真正。
    上開事項，業據原告提出系爭買賣契約書、入股協議書、匯
    款單及約定書等為證，應認為真正。
四、本件之爭點厥為：系爭買賣契約是否基於兩造通謀虛偽意思
    表示或原告單獨虛偽意思表示而為被告明知之情形所簽立，
    即兩造就系爭買賣契約有無買賣意思表示之合致？爰逐項析
    述如下：
  (一)按當事人主張有利於己之事實，就其事實負有舉證之責，民
    事訴訟法第277條前段定有明文。本件原告主張系爭買賣契
    約係與被告通謀而為虛偽意思表示，或為其單獨虛偽意思表
    示而為被告明知下所簽，為被告所否認，則原告自有先就此
    項事實舉證之義務（最高法院27年上字第2622號、86年度台
    上字第3865號等相關判例、裁判意旨參照）。經查，本件經
    代理被告簽立系爭買賣契約之證人丙○○到庭證述：原告係
    透過友人向伊表示要購買系爭房地，並至台南與原告簽約，
    簽約完時原告有交付60萬元簽約金，這60萬元伊有匯進被告
    公司…；系爭房地係原告自己認為好才自行要來購買的等語
    （見本院卷第234至235頁）；另證人即丙○○之前助理丁○
    ○亦結證稱：簽約當時伊亦在場，原告均同意買賣契約之內
    容，並說會買系爭房地係看好當地的潛能，故欲買系爭房地
    以為投資…；原告有付訂金、簽約金共60萬元給被告公司等
    語（見本院卷第153至154頁、第156頁）。則綜觀上開證詞
    可知，原告確有買受系爭房地之真意，始與被告之代理人丙
    ○○簽立系爭買賣契約書，並給付被告上開60萬元之簽約金
    ，即兩造間就系爭買賣契約之簽訂，並無通謀虛偽意思表示
    或原告單獨虛偽意思表而為被告明知之情，系爭買賣契約即
    屬有效。雖原告確於簽立系爭買賣契約書前曾與證人丙○○
    簽定入股協議書，約定原告入股大祥和公司之條件及系爭房
    地之相關付款事宜；復於購買系爭房地後其2人再簽立2份約
    定書，約定系爭房地之轉售及丙○○應給付原告相關款項之
    金額、期限等事項，然此亦僅能證明原告購買系爭房地之動
    機係為投資獲利，究不得據以認定兩造於簽訂系爭買賣契約
    時係屬通謀虛偽意思表示，或為被告明知之原告單獨虛偽意
    思表示，至為灼然。從而，原告主張系爭買賣契約無效，被
    告應返還其所給付之價金1,000,000元，即屬無據，洵不足
    採。
  (二)綜上所述，原告請求確認與被告間就系爭買賣契約書之買賣
    關係不存在，及被告應返還原告1,000,000元及自起訴狀繕
    本送達翌日起至清償日止，按年息百分之5計算之利息，為
    無理由，應予駁回。原告既受敗訴之判決，則其假執行之聲
    請即失所附麗，併予駁回。
五、本件事證已臻明確，兩造其餘之攻擊或防禦方法及所用之證
    據，經本院斟酌後，認均不足以影響本判決之結果，爰不一
    一論述，附此敘明。
六、結論：原告之訴為無理由，依民事訴訟法第78條，判決如主
    文。
中    華    民    國    98    年      7    月    2    日
                  民一庭法  官  游悅晨
以上正本係照原本作成
如對本判決上訴須於判決送達後20日內向本院提出上訴狀
中    華    民    國    98    年      7    月    2    日
                            書記官  張富


司法院資訊處製作；財團法人民間司法改革基金會備份。
